【裁判字號】    89,判,3880
【裁判日期】    891228
【裁判案由】    建築法
【裁判全文】
最  高  行  政  法  院  判  決                  八十九年度判字第三八八○號
    原      告  甲○○
    被      告  臺北市政府工務局
    代  表  人  李鴻基
右當事人間因建築法事件，原告不服內政部中華民國八十八年八月二日台（八八）內
訴字第八八○四五○四號再訴願決定，關於建築工程工地未設置安全維護設施部分，
提起行政訴訟，本院判決如左：
    主  文
原告之訴駁回。
訴訟費用由原告負擔。
    事  實
緣台北市○○區○○段一四二地號土地，領有被告八十六年三月十九曰核發八六建字
第一○八號建築執照，興建地下一層地上四層非供公眾使用建物，起造人為原告甲○
○等兩人，監造人為郭國慶建築師，承造人為正昇營造廠有限公司。被告因據報系爭
建照工程施工未設置安全護網及告示牌等，案經被告所屬建築管理處（下稱建管處）
於八十七年八月二十二日以北市工建施字第八七六七五八四二○○號函告承造人並副
知起、監造人略以：「．．．（四）工地施工告示牌、施工大門、警示燈、帆布、圍
籬、護網未依規定設置。．．．逾期未改善．．．依建築法第八十九條規定除勒令停
工外，並處予罰鍰．」本案系爭建照工程經被告於八十七年九月三日派員複查結果，
前揭違規情事仍遲未改善，被告所屬建管處遂於八十七年十月十四日以北市工建施字
第八七六八五三八七○○號函起造人（即原告）、承、監造人等略以：「二、．．．
工地施工告示牌等未依．．．規定及所申報施工計畫設置．．．複查仍未改善．．．
勒令停工外，並處以罰鍰新台幣壹萬捌千元。」，原告不服提起訴願。台北市政府訴
願會經辦本件訴願案期間，被告認八十七年十月十四日北市工建施字第八七六八五三
八七○○號函處分機關應為被告即為台北市政府工務局，遂於八十七年十二月十日以
北市工建字第八七三五八○三九○○號函，撤銷前述函說明二部分之處分另作處分略
以：「．．．．本案復經本局建管處派員於八十七年九月三日複查結果仍未改善，因
違反建築法第六十三條規定，爰依建築法第八十九條規定除勒令停工外，並處以新台
幣壹萬捌仟元整之罰款。」。案經訴願駁回，原告不服，循序提起再訴願，亦遭決定
駁回，遂提行政訴訟，玆摘述兩造訴辯意旨於次：
原告起訴及補充理由狀意旨略以：一、（一）按建築法第二條之規定：「主管建築機
關，在中央為內政部，在省為建設廳，在直轄市為工務局．．．」。台北市建築工程
案之勒令停工及罰鍰權責機關依法應為臺北市政府工務局，而非建管處，建管處逕以
八十七年八月二十二日北市工建施字第八七六七五四二○○號函及八十七年十月十四
日北市工建施字第八七六八五三八七○○號函通告系爭建築工地施工告示牌、施工大
門、警示燈、帆布圍籬、護網未依台北市建築物施工中妨礙交通及公共安全改善方案
之規定，逕認違反建築法而除勒令停工外，並處以罰鍰新台幣壹萬捌仟元，建管處並
非法定主管機關，無法律上之權限對系爭建物下令以勒令停工及罰鍰，建管處之處分
顯然於法有違。（二）再者，依法治國家原理人民非依立法之法律、條例不能處刑科
罰，改善方案僅係市政府之行政管理規則，不具法律地位，亦無送請立法院審核備通
過，經總統公布施行，自不能與建築法相提並論。被告僅以臺北市政府八十四年十月
四日府工建字第八四○六六三一一號函頒之「臺北市建築物施工中妨礙交通及公共安
全改善方案」一紙市府內部公文為依據，亦無說明舉證系爭建築有何違反建築法所列
法律要件之規定，即認定違反建築法，即以處罰人民，處分百姓財產，造成相關之當
事人重大損失，依法實嫌無據。（三）建築法第六十六條（墜落物之防止）「二層以
上建築物施工時，其施工部分距離道路境界線或基地境界線不足二公尺半者，或五層
以上建築物施工時，應設置防止物體墜落之適當圍籬」。系爭建物距離道路境界線前
方為十公尺以上及側方為三公尺以上，且樓高僅四層，並無逾越建築法之規定，不在
「應設置防止物體墜落之適當圍籬」範疇。立法之意旨經三讀而通過就其所定高度距
離種種安因素即有周全考量。非謂「緊臨道路」，可以排除法之適用，原處分決定之
見解於法無據。（四）八十七年十月十四日北市工建施字第八七六八五三八七○○號
函原才是原告之訴願標的，八十七年十二月十日之北市工建字第八七三五八○三九○
○號函，並非原來建管處之行政處分函，乃工務局於訴願進行中所為改絃易轍之「撤
銷原處分，另做上述處分」。且該撤銷行為違背法規，按修正前訴願法第十四條第三
項之但書明文，但原行政處分機關認訴願為有理由者，得自行撤銷或變更原行政處分
，並呈報受理訴願之機關，法條明定於原行政處分機關始得為之。而臺北市政府工務
局以八十七年十二月十日北市工建字第八七三五八○三九○○號函之撤銷表意，其並
非原行政處分機關，於法不符，自不生效，乃另一不適法之行政處分，與繫屬案件並
無關連，而原建管處八十七年十月十四日之北市工建施字第八七六八五三八七○○號
行政處分並不因而撤銷。但建管處八十七年十月十四日之北市工建施字第八七六八五
三八七○○號行政處分，要與建築法第二條規定不符，其並非主管建築機關，自無職
權勒令停工，並處以新台幣壹萬捌仟元罰鍰，其所為之行政處分顯然不法，依法應予
撤銷，請撤銷原處分及一再訴願決定等語。二、依據修正前行政訴訟法第二條之規定
，原告於訴訟程序終結前得附帶損害賠償之請求，原告因被告之違法行政處分，遽然
勒令停工，致數十名工人生計頓失收入，租金、稅金、水電費等平白繳納及損失，依
法向被告請求損害賠償。租金部分根據土地法第九十七條之規定城市地方房之租金，
以不超過土地及建築物申報總價額年息百分之十為限（最高法院四十九年台上字第一
二三○號判例）。被告於八十七年十月十四日發文勒令停工，勒令停工之期間使原告
起造之房屋陷於停頓狀態而遲延使用，起造人須相對延長另屋他住之期間，即受有溢
付租金之積極損失，即現存財產因損害事實之發生而被減少，屬於積極的損害（最高
法院四十八年台上字第一九三四號判例）。系爭土地及建築物申報總價額為土地方面
（面積三六四平方公尺，原告及訴外人吳志宏各二分之一，原告部分為一八二平方公
尺）公告地價為二百七十六萬六千四百元，房屋部分政府機關公定價額為三百六十四
萬五千七百三十五元，原告部分權利二分之一為一百八十二萬二千八百六十七元，兩
者共價四百五十八萬九千二百六十七原，年法定租金以不超過百分之十年息為限係四
十五萬八千元，若至年底八十九年十二月十五日，損害期間為二年二個月，租金損失
九十九萬二千三百一十六元，地價稅金損失五萬九千九百三十元，二者合計損失一百
零五萬二千二百四十六元，請依實際損害期間增減之，准予賠償。
被告答辯意旨略謂：一、本件建管處八十七年十月十四日北市工建施字第八七六八五
三八七○○號函說明二部分之處分，因處分機關名義不符規定，已由被告以八十七年
十二月十日北市工建字第八七三五八○三九○○號函撤銷並另作處分，合先明。二
、關於系爭建築工程工地未設置安全維護設施，被勒令停工及處罰鍰處分部分．．．
查本件原告主張未設置工地告示牌並未違反建築法第六十三條規定等語，按臺北市政
府八十四年十月四日府工建字第八四○六六三一一號函頒之「台北市建築物施工中妨
礙交通及公共安全改善方案」規定意旨即係為確保公共交通安全，而施工告示牌、施
工大門、警示燈、帆布、圍籬及護網等皆為該方案明定建造工程應設置之公共安全維
護設施，若未依規定設置，違反建築法第六十三條規定。又查原告雖提市該建築工程
有懸掛告示牌之照片，並謂該建物距離道路境界線前方為十公尺以上，側方為三公尺
以上，故無須設置安全護網，惟原告開工初始，縱然有設置告示牌，施工過程仍應維
持，據卷附檢舉民眾檢送之照片觀之，原告應設置安全護網設施卻未設置，違規事實
甚明。建管處以八十七年八月二十一日北市工建施字第八七六七五四二○○號函請原
告改善，嗣於八十七年九月三日派員複查結果，原告違規事實仍未改善，有附卷照片
可稽，則被告依同法第八十九條規定，勒令原告停工，並處以新台幣壹萬捌仟元罰鍰
，揆諸首揭規定，並無不合。原告之訴為無理由，請駁回原告之訴等語。
    理  由
按建築法第六十三條規定：「建築物施工場所，應有維護安全、防範危險及預防火災
之適當設備或措施」；又同法第八十九條規定：「違反第六十三條至第六十九條及第
八十四條各條規定之一者，除勒令停工外，並各處承造人、監造人或拆除人六千元以
上三萬元以下罰鍰；其起造人亦有責任時，得處以相同金額之罰鍰。」。本件台北市
北投區○○段一四二地號土地，領有原處分機關核發之入六建字第一○八號建築執照
，興建地下一層地上四層非供公眾使用建物，因經人檢舉系爭建照工程施工時未設置
安全護網及告示牌，原處分機關並查核檢附之照片後，認定該工地施工告示牌、施工
大門、警示燈、帆布圍籬、護網皆未依「台北市建築物施工中妨礙交通及公共安全改
善方案」規定設置公共安全維護設施，已明顯違反建築法第六十三條規定，被告所屬
建築管理處以八十七年八月二十二日北市工建施字第八七六七五八四二○○號函通知
承造人請於文到三日內改善完畢，並副知原告。八十七年九月三日被告派員赴現場複
查結果，前開違規情事仍未改善，被告乃以八十七年十二月十日北市工建字第八七三
五八○三九○○號函通知原告除勒令停工外，並處以罰款新台幣壹萬捌仟元，原告不
服，循序提起行政訴訟，主張如事實欄所載等語。然查：一、臺北市政府八十四年十
月四日府工建字第八四○六六三一一號函頒之「台北市建築物施工中妨礙交通及公共
安全改善方案」（下稱該方案）規範目的在於：「為確保本市公共交通安全，促進市
容觀瞻，凡建造執照、雜費執照之承造人或申請人於申報開工時，申報主管建築機關
備案之施工計畫書及圖說應合於本方案規定。拆除建築物時，應有維護施工及行人安
全之設施並不得妨礙公眾交通。」該方案之前言說明甚詳，所以「申報開工時，申報
主管建築機關備案之施工計畫書及圖說應合於本方案規定」，則施工期間之施工場所
更應合於該方案之規定，並非一申報施工後，即可就該方案規定應符合之項目置之不
理，此從該方案之上開規範目的，自應作如此解釋。況本件被告係以原告違反建築法
第六十三條規定，依建築法第八十九條所為之勒令停工及罰款行政處分，此觀被告所
為本件行政處分說明二可知，玆核該方案之內容乃為維護施工期間行人及交通之安全
，與建築法第六十三條規定應有之「維護安全、防範危險及預防火災之適當設備或措
施」立法目的相符，被告自得參考該方案詳細內容之規定，作為補充解釋是否違反建
築法第六十三條之依據，而施工告示牌、施工大門、警示燈、帆布、圍籬及護網等皆
為該方案明定建造工程應設置之公共安全維護設施，原告未依規定設置，被告認定係
違反建築法第六十三條規定，並無不合。原告主張被告僅以該方案之公文為依據，認
定原告違反建築法，即以處罰人民等語，殊有誤解。二、按建築法第六十六條（墜落
物之防止）規定：「二層以上建築物施工時，其施工部分距離道路境界線或基地境界
線不足二公尺半者，或五層以上建築物施工時，應設置防止物體墜落之適當圍籬。」
，原告雖主張本建築工程建物樓高為四公尺，距離道路境界線前方為十公尺以上，側
方為三公尺以上，依建築法第六十六條規定，無須設置安全護網乙節，惟本件建築工
程係四層樓之建築，自應適用該條前段之規定，則依原告八十八年三月二日於訴願程
序中所提之理由說明附件之附圖所繪，按比例尺測量，其鄰陽台臥室附近之施工部分
距離道路境界線或基地境界線顯不足二公尺半，另依被告所檢附之原處分案卷內附建
築工程照片，該建築工程更是緊臨道路，自應設置安全護網，併予指駁。三、至於原
告開工初始，縱然有設置告示牌、警示燈等，施工過程仍應維持，據卷附檢舉民眾檢
送之照片觀之，原告應設置安全護網設施卻未設置，違規事實甚明。本件因經人檢舉
系爭建照工程施工時未設置安全護網及告示牌，被告所屬建管處並查核檢附之照片後
，八十七年八月二十二日北市工建施字第八七六七五八四二○○號函通知承造人請於
文到三日內改善完畢嗣於八十七年九月三日派員複查結果，原告違規事實仍未改善，
有附卷照片可稽，則被告依同法第八十九條規定，勒令原告停工，並處以新台幣壹萬
捌仟元罰鍰，並無不合。揆諸首開說明，原處分洵無違誤，一再訴願決定，遞予維持
，俱無不合，原告起訴意旨，難謂為有理由，應予以駁回。原告所提起損害賠償，應
併予駁回。至於本件被告所屬建管處原於八十七年十月十四日以北市工建施字第八七
六八五三八七○○號函起造人（即原告）、承、監造人等略以：「二、．．．工地施
工告示牌等未依．．．規定及所申報施工計畫設置．．．複查仍未改善．．．勒令停
工外，並處以罰鍰新台幣壹萬捌千元。」，原告不服提起訴願。台北市政府訴願會經
辦本件訴願案期間，被告認八十七年十月十四日北市工建施字第八七六八五三八七○
○號函（下稱八七、十、十四日函）處分機關應為被告即為台北市政府工務局，遂於
八十七年十二月十日以北市工建字第八七三五八○三九○○號函（下稱八七、十二、
十日函），撤銷前述函說明二部分之處分另作成內容相同之處分。嗣該八七、十二、
十日之行政處分經台北市政府訴願會作為訴願標的，並作成訴願決定書，此由台北市
政府府訴字第八八○二○○九三○○號訴願決定書理由第一段可知，原告不服，提起
再訴願，經再訴願機關即內政部亦以八七、十二、十日行政處分為再訴願標的，作成
再訴願決定書，此觀之內政部台（八八）內訴字第八八○四五○四號（再）訴願決定
書理由第一段自明，原告起訴之理由再事爭執已經撤銷而不存在之八七、十、十四日
行政處分，自屬誤會，原告就該被撤銷之行政處分請求損害賠償，更屬無據，附此
明。
據上論結，本件原告之訴為無理由，爰依行政訴訟法施行法第二條、行政訴訟法第九
十八條第三項前段，判決如主文。
中    華    民    國     八十九      年     十二     月     二十八      日
                    最 高 行 政 法 院  第 四 庭
                                審 判 長 法  官      葉  振  權
                                         法  官      林  清  祥
                                         法  官      吳  錦  龍
                                         法  官      劉  鑫  楨
                                         法  官      吳  明  鴻
右  正  本  證  明  與  原  本  無  異
                                         法院書記官  陳  盛  信
中    華    民    國     八十九      年     十二     月     二十九      日


司法院資訊處製作；財團法人民間司法改革基金會備份。
